【裁判字號】    97,聲判,9
【裁判日期】    970331
【裁判案由】    聲請交付審判
【裁判全文】
臺灣臺南地方法院刑事裁定               97年度聲判字第9號
聲  請  人
即 告訴 人  乙○○
訴訟代理人  陶靜芳律師
被      告  甲○○
上列聲請人因告訴被告等行使偽造私文書等案件，不服臺灣高等
法院臺南分院檢察署檢察長駁回再議之處分（97年上聲議字第10
3號），聲請交付審判，本院裁定如左：
    主      文
聲請駁回。
    理      由
一、按告訴人不服上級法院檢察署檢察長或檢察總長認再議為無
    理由而駁回之處分者，得於接受處分書後十日內委任律師提
    出理由狀，向該管第一審法院聲請交付審判。法院認為交付
    審判之聲請不合法或無理由者，應駁回之。刑事訴訟法第二
    百五十八條之一、第二百五十八條之三第二項前段，分別定
    有明文。本件聲請人即告訴人乙○○以被告甲○○涉嫌毀損
    他人名譽罪嫌向臺灣臺南地方法院檢察署檢察官提出告訴，
    經該署檢察官於民國（下同）九十六年十二月三十一日為不
    起訴處分後，聲請人不服，聲請再議，亦經臺灣高等法院臺
    南分院檢察署檢察長於九十七年二月十八日以九十七年度上
    聲議字第一○三號認再議為無理由而駁回再議，此有九十六
    年度偵字第一六○五五號不起訴處分書及九十七年度上聲議
    字第一○三號處分書附卷可稽，合先敘明。
二、次按九十一年二月八日修正公布之刑事訴訟法，仿德國刑事
    訴訟法強制起訴程序之設計，新增第二百五十八條之一至之
    四所規定之「交付審判制度」，其主要目的在建立檢察官處
    分權限之外部監督機制。然為避免法官權限之過度擴張，因
    而壓縮檢察官之控訴權限，甚至形成法官兼任檢審角色之「
    新糾問制」，法院對於聲請交付審判案件之審查，應限於檢
    察官不起訴處分是否違法。質言之，如檢察官係依據刑事訴
    訟法第二百五十二條規定予以不起訴處分者，應審查該處分
    是否符合該條各款之規定；若係依據同法第二百五十三條規
    定為不起訴處分者，則應審查該處分是否有裁量逾越或裁量
    濫用之情形，亦即，法院於審理交付審判之聲請有無理由時
    ，其調查證據範圍，應以偵查中曾顯現之證據為限，不可就
    告訴人新提出之證據再為調查，亦不可蒐集偵查卷以外之證
    據，又除認為告訴人所指摘不利於被告之事證未經檢察機關
    詳為調查或斟酌，或不起訴處分書所載理由違背經驗法則、
    論理法則或其他證據法則，否則，不宜率予交付審判（法院
    辦理刑事訴訟案件應行注意事項第一百三十四點及臺灣高等
    法院九十一年第一次刑事庭庭長法律問題研究會議結論參照
    ）。此乃刑事訴訟法第二百五十八條之一規定告訴人得向法
    院聲請交付審判，係新增對於「檢察官不起訴或緩起訴裁量
    權」制衡之一種外部監督機制，法院僅就檢察官所為不起訴
    或緩起訴之處分是否正確加以審查，以防止檢察機關濫權，
    依此立法精神，同法第二百五十八條之三第三項規定法院審
    查聲請交付審判案件時「得為必要之調查」，其調查證據之
    範圍，自應以偵查中曾顯現之證據為限；又為避免與刑事訴
    訟法第二百六十條之再行起訴規定混淆不清，故法院對於聲
    請交付審判案件之審查，應限於檢察官不起訴處分是否違法
    。故如檢察官係依據刑事訴訟法第二百五十二條規定予以不
    起訴處分者，應審查該處分是否符合該條各款之規定；若係
    依據同法第二百五十三條規定為不起訴處分者，則應審查該
    處分是否有裁量逾越或裁量濫用之情形。至於檢察官據以不
    起訴處分之「基礎事實」，則非法院應行介入審查之對象，
    蓋法院裁定交付審判之前提，乃該案件已經跨越起訴門檻，
    亦即符合刑事訴訟法第二百五十一條第一項規定「足認被告
    有犯罪嫌疑」檢察官應提起公訴之情形，縱或法院對於檢察
    官所認定之事實有不同判斷，惟該案件必須繼續偵查始能判
    斷應否起訴者，法院仍應依據現行第二百五十八條之三第二
    項前段，以聲請無理由裁定駁回。次按告訴人之告訴，係以
    使被告受刑事訴追為目的，是其陳述是否與事實相符，仍應
    調查其他證據以資審認（最高法院五十二年臺上字第一三○
    ○號判例意旨可資參照）。
三、交付審判意旨略以：被告甲○○與告訴人乙○○均係社團法
    人臺南市成功國際青年商會（下稱成功商會）之會員，被告
    竟基於誹謗之犯意，於民國九十六年一月六日召開臨時會員
    大會時，被告甲○○及證人謝秀芳、李峻羽於社團運作中與
    聲請人本即立場相異，渠以未經查證之不實指述，邀集不知
    情之會員連署，作為提案之依據於臨時動議程序提出「本會
    乙○○前會長停權請討論案」之案由，並在提案說明時，公
    然捏造不實情節，誣指告訴人「未經會員大會同意，擅自對
    外宣布本會二○○七年休會」、「藉職務之便，意圖使人不
    當選…當事人意圖以休會方式，造成已當選總會職務之本會
    會友無法宣誓就職，並公開要求該會友轉會」、「藉職務之
    便，強烈杯葛會務，阻撓分會發展」等語，誤導當日與會之
    會友通過該提案，並將瑕疵重重之會議紀錄，形之於書面，
    寄送全國各工商聯誼單位及青商會總會之理監事成員，致所
    有收受函件者，在不明所以之狀況下，而對告訴人產生質疑
    、迴避之態度，令告訴人受到前所未有之屈辱。又被告明知
    九十六年一月六日之臨時會員大會遭主管機關臺南市政府社
    會局宣告無效，並諭令重新召開會議，竟於九十六年一月二
    十八日召開之臨時會員大會再次提案，在發言時對告訴人為
    前述不實之誹謗，因認被告涉有刑法第三百十條條第一項之
    誹謗罪嫌云云
四、按犯罪事實應依證據認定之，無證據不得認定犯罪事實，刑
    事訴訟法第一百五十四條第二項定有明文。再事實之認定，
    應憑證據，如未能發現相當證據，或證據不足以證明，自不
    能以推測或擬制之方法，為裁判基礎；而認定犯罪事實所憑
    之證據，雖不以直接證據為限，間接證據亦包括在內，然而
    無論是直接或間接證據，其為訴訟上之證明，須於通常一般
    人均不致有所懷疑，而得確信為真實之程度者，始得據為有
    罪之認定；又告訴人之告訴，本以使被告受刑事訴追為目的
    ，故其陳述是否與事實相符，自應調查其他證據，以資審認
    ，苟其所為攻擊之詞，尚有瑕疵，則在此瑕疵未予究明以前
    ，即不能遽採為斷罪之基礎（最高法院二十九年上字第三一
    ○五號、三十年上字第八一六號、四十年台上字第八六號、
    五十二年台上字第一三○○號、六十九年台上字第一五三一
    號及七十六年台上字第四九八六號著有判例意旨參照）。
五、經查：被告甲○○於偵查中堅決否認有誹謗之犯行，辯稱：
    伊於九十六年一月六日開會時在場且投票，但於九十六年一
    月二十八日開會時已出國而未在場，且伊只是簽名連署提案
    而已，經過半數會友連署才提案，經主席徵得其同意才由伊
    擔任提案人，況告訴人有打電話給伊說他不認同會長候選人
    謝秀芳擔任會長，也有會友反應告訴人叫他不要參加會務等
    語（見偵查卷第二八頁），並有甲○○入出境資料影本一份
    附卷可稽，足證被告甲○○確於九十六年一月二十八日開會
    時出國而未在場，亦可證被告應係簽名連署提案而擔任提案
    人等語，較為可信。其次，本件告訴人所指稱之成功商會「
    乙○○前會長停權請討論案」係有二十多名會員連署所提出
    一節，亦有連署書影本一紙附卷可稽，依證人即成功商會第
    二十九屆會長李峻羽於偵查中證稱：九十六年一月六日臨時
    動議案係有二十多名會員連署以書面提案，當天討論一個多
    小時才無異議通過，但因臺南市政府社會局認程序有瑕疵，
    九十六年一月二十八日才以正式案由討論，被告是連署人之
    一，伊找擔任過會長之被告作為提案人比較正式，另告訴人
    亦曾叫伊不要去開會等語（見偵查卷九十六年七月五日訊問
    筆錄），足證被告甲○○陳稱係經主席同意始擔任提案人較
    為正式，況且，證人即成功商會第三十屆會長謝秀芳於偵查
    中亦證稱：本件連署係由前幾屆會長於有共識下所發動，告
    訴人對外都宣稱他不認同成功商會繼續下去，沒有經過會員
    大會擅自宣布休會，伊也接到很多人反應，當時提案係無異
    議通過等語（見偵查卷九十六年八月二十日訊問筆錄），準
    此以觀，足認被告係受前會長李峻羽之請，始擔任本件提案
    之提案人，而本件提案既經過二十二位會員連署，被告僅為
    連署人之一及擔任名義上之提案人，依證人李峻羽、謝秀芳
    之上開互核相符之證述，益徵本件提案內容係依據一定之證
    據資料確信為真實而為之，自與故意虛捏事實毀損他人名譽
    之情形有別。再者，本件提案係討論告訴人是否有停權及除
    名之事由，該連署提案之目的在於藉由臨時會員大會口以討
    論以形成結論，嗣後復經會員大會討論後始通過，是上開事
    項本涉及成功商會之利益，內容亦屬會務重大事項，屬於可
    受公評之事，殆無疑義，參酌客觀上亦無足以認定有何針對
    告訴人辱罵或刻意貶損告訴人名譽之詞彙於上開提案內容中
    ，應可認定被告係出自於善意而為上述之言論，甚為顯然。
六、綜上各情相互參酌，本件檢察官係依據刑事訴訟法第二百五
    十二條第八款之規定予以不起訴處分，該處分並無裁量逾越
    或裁量濫用之情形，即難僅憑聲請人片面之指訴，遽以該等
    罪責相繩。此外，聲請人所指其他理由，業經不起訴處分書
    及再議駁回理由中詳細審酌無訛，此外，復查無其他證據足
    認被告等涉有上揭犯行，本院就檢察機關依其合理之裁量後
    所認定及依職權調查之事實，認並無顯然違背論理法則、經
    驗法則或其他證據調查之法則，洵屬無疑。故本案檢察機關
    依據上開事證，認為被告等人之罪嫌不能證明，因而為不起
    訴處分及駁回再議聲請，於事實調查程序及相關事證之評價
    ，於法均無不合，聲請人猶執前詞，聲請交付審判，其聲請
    為無理由，爰依刑事訴訟法第二百五十八條之三第二項前段
    規定，裁定如主文。
中    華    民    國    97    年     3    月    31    日
                  刑事第四庭    審判長法  官  鄭文祺
                                      法  官  許蕙蘭
                                      法  官  黃翰義
以上正本證明與原本無異。
本裁定不得抗告。
                                      書記官  謝文心
中    華    民    國    97    年    4     月    1     日


司法院資訊處製作；財團法人民間司法改革基金會備份。
